臺灣宜蘭地方法院民事判決　九十年度訴字第四四七號
　　原　　　告　辛○○
　　被　　　告　宜蘭縣員山鄉農會
　　法定代理人　甲○○
　　訴訟代理人　乙○○
　　被　　　告　戊○○
　　　　　　　　庚○○
　　　　　　　　己○○
　　　　　　　　丁○○
右當事人間請求分割共有物事件，本院判決如左：
    主    文
兩造共有坐落宜蘭縣宜蘭市○○段三三地號、地目建、面積一一一七‧七九平方公尺
之土地，分割如附圖所示：暫編地號三三，面積一三○‧七三平方公尺，歸兩造按原
應有部分比例保持共有；暫編地號三三--Ａ○○一，面積一六四‧五一平方公尺，歸
原告所有；暫編地號三三--Ａ○○二，面積一六四‧五一平方公尺，歸被告丁○○所
有；暫編地號三三--Ａ○○三，面積一六四‧五一平方公尺，歸被告己○○所有；暫
編地號三三--Ａ○○四，面積一六四‧五一平方公尺，歸被告庚○○所有；暫編地號
三三--Ａ○○五，面積一六四‧五一平方公尺，歸被告戊○○所有；暫編地號三三--
Ａ○○六，面積一六四‧五一平方公尺，歸被告宜蘭縣員山鄉農會所有。
兩造共有坐落宜蘭縣宜蘭市○○段一四六地號、地目田、面積六三五‧四三平方公尺
之土地及同段第一四七地號土地、地目建、面積九七‧七○平方公尺之土地，合併分
割如附圖所示：暫編地號一四六，面積六三‧二八平方公尺，歸兩造按原應有部分之
比例保持共有；暫編地號一四六--Ａ○○一，面積一一一‧六四平方公尺，歸被告宜
蘭縣員山鄉農會所有；暫編地號一四六--Ａ○○二，面積一一一‧六四平方公尺，歸
原告所有；暫編地號一四六--Ａ○○三，面積一一一‧六四平方公尺，歸被告丁○○
所有；暫編地號一四六--Ａ○○四，面積一一一‧六四平方公尺，歸被告己○○所有
；暫編地號一四六--Ａ○○五，面積一一一‧六四平方公尺，歸被告庚○○所有；暫
編地號一四六--Ａ○○六，面積一一一‧六四平方公尺，歸被告戊○○所有。
訴訟費用由原告及被告宜蘭縣員山鄉農會、戊○○、庚○○、己○○、丁○○各負擔
六分之一。
    事    實
甲、原告方面：
一、聲明：如主文第一、二項所示。
二、陳述：
（一）、坐落宜蘭縣宜蘭市○○段三三地號、地目建、面積一一一七‧七九平方公尺
        之土地；同段一四六地號、地目田、面積六三五‧四三平方公尺之土地及同
        段一四七地號、地目建、面積九七‧七○平方公尺之土地，為兩造所共有，
        應有部分各六分之一。其中三三地號土地為都市計畫區之商業區用地、一四
        六及一四七地號土地則為都市計畫區之住宅區用地。查上開三筆土地並未有
        不分割之約定，亦無不能分割之情事，然因未達成分割之協議，以致迄今未
        能分割，爰依民法第八百二十四條第二項之規定提起本訴。
（二）、查兩造於系爭三三地號土地上均建有房屋，為期兩造於分割後能保有各自所
        有之建物，並保留部分通道供系爭一四六、一四七地號土地通行，爰請求將
        系爭三三地號土地，依上開建物坐落情形，並保留部分通道後，依兩造應有
        部分比例，分割如訴之聲明第一項（即本判決主文第一項）所示。
（三）、系爭一四六、一四七地號土地之共有人均為兩造，應有部分比例亦均為六分
        之一，且其地界相連，使用分區及性質相同，故請求合併分割。又上開二筆
        土地位於系爭三三地號土地之後，為使兩造得使用三三地號土地上建物後方
        之土地，並使系爭一四六、一四七地號土地有對外出入之通道，爰請求將系
        爭一四六、一四七地號土地，依前述建物坐落之情形加以延伸，並保留部分
        通道後，依兩造應有部分比例，分割如訴之聲明第二項（即本判決主文第二
        項）所示。
三、證據：提出土地登記謄本六件、地籍圖騰本一件、宜蘭市公所簡便行文表一件、
    戶籍謄本四件為證，並聲請至現場勘測。
乙、被告方面：
一、聲明及陳述：同意原告之分割方案。
二、證據：未為任何舉證。
丙、本院依原告之聲請至現場勘驗，並囑託宜蘭縣宜蘭地政事務所派員會同測量，製
    作複丈成果圖。
    理    由
一、按訴狀送達後，原告不得將原訴變更或追加他訴，但該訴訟標的對於數人必須合
    一確定時，追加其原非當事人之人為當事人者，不在此限，民事訴訟法第二百五
    十五條第一項第五款定有明文。又請求分割公同共有物之訴，為固有之必要共同
    訴訟，其訴訟標的對於共同訴訟之各人必須合一確定，應由同意分割之公同共有
    人全體一同起訴，並以反對分割之其他公同共有人全體為共同被告，於當事人適
    格始無欠缺，最高法院亦著有三十七年上字第七三六六號判例意旨可資參照。查
    本件坐落宜蘭縣宜蘭市○○段三三、一四六、一四七地號等三筆土地之原共有人
    為原告與丙○○、戊○○、丁○○、庚○○、己○○等六人，原告遂以其餘五人
    為被告提起本訴，嗣丙○○於審理中，將其所擁有之上開三筆土地之應有部分全
    部移轉予宜蘭縣員山鄉農會，原告遂撤回對於被告丙○○之起訴，並追加宜蘭縣
    員山鄉農會為被告，揆諸前舉法條及判例意旨，原告所為之追加起訴，於法尚無
    不合，自應許可，合先敘明。
二、原告主張：坐落宜蘭縣宜蘭市○○段三三地號、地目建、面積一一一七‧七九平
    方公尺；同段一四六地號、地目田、面積六三五‧四三平方公尺及同段一四七地
    號、地目建、面積九七‧七○平方公尺等三筆土地，為兩造所共有，應有部分各
    六分之一；其中三三地號土地為都市計畫區之商業區用地、一四六及一四七地號
    土地之地界相連，且同為都市計畫區之住宅區用地，並與三三地號土地相連，位
    於三三地號土地後方；上開三筆土地並未有不分割之約定，亦無不能分割之情事
    ，然因未達成分割之協議，以致迄今未能分割；坐落於系爭三三地號土地上，門
    牌號碼為宜蘭縣宜蘭市○○路○段一五號之三層樓建物為原告所有、同路一段一
    三號之三層樓建物為被告丁○○所有、同路一段一一號之四層樓建物為被告己○○所有、同路一段九號之三層樓建物為告庚○○所有、同路一段七號之三層樓建
    物為被告戊○○所有、同路一段五號之二層樓建物為被告宜蘭縣員山鄉農會所有
    等事實，業據其提出土地登記謄本六件、地籍圖騰本一件、宜蘭市公所簡便行文
    表一件、戶籍謄本四件為證，並經本院至現場勘驗及囑託宜蘭縣宜蘭地政事務所
    派員會同測量查明屬實，製有勘驗筆錄、相片及複丈成果圖在卷可稽，復為被告
    所不爭執，自堪信為真實。
三、按各共有人，得隨時請求分割共有物，但因物之使用目的不能分割或契約訂有不
    分割之期限者，不在此限，民法第八百二十三條第一項定有明文。查系爭三筆土
    地為兩造所共有，兩造並未有不分割之約定乙節，已見前述。又系爭三三地號土
    地屬都市計畫區之商業區用地、系爭一四六及一四七地號土地則屬都市計畫區之
    住宅區用地等情，亦已認定如前，則依其使用目的，本件三筆土地自無不能分割
    之情事。從而，兩造既無法就前述三筆土地達成分割之協議，依前舉法條之規定
    ，原告訴請分割系爭三筆土地，即屬有據。
四、次按定共有物分割之方法，固可由法院自由裁量，但仍應斟酌各共有人之意願、
    共有物之性質、經濟效用及全體共有人之利益等情形，為適當公平之分割；分割
    共有物，以消滅共有關係為目的，法院裁判分割共有土地時，除因該土地內部分
    土地之使用目的不能分割（如為道路）或部分共有人仍願維持其共有關係，應就
    該部分土地不予分割或准該部分共有人成立新共有關係外，應將土地分配於各共
    有人單獨所有，此有最高法院七十四年度第一次民事庭會議決議（二）及同院六
    十九年台上字第一八三一號判例意旨可資參照。再者，分割共有物之訴，係就同
    一共有關係之共有物，予以分割，使共有人各就共有物之一部分單獨取得所有權
    之形成訴訟，故數共有物，如其性質、共有人與應有部分均相同，並經共有人全
    體同意者，自得為合併分割（參見最高法院八十五年台上字第二九五九號判決意
    旨）。又數筆土地合併分割，理論上為數筆土地合併後再予分割，故合併分割必
    須數筆土地同一地段，地界相連，使用分區，使用性質均相同之土地始得為之，
    此觀諸地籍測量實施規則第二百二十四條規定甚明。故本件尚應審究：何種分割
    方式為法律所許可，且最能維持共有人之權益及相互間之公平，並確保系爭土地
    於分割後仍能發揮其經濟價值？經查：
（一）、兩造於系爭三三地號土地上分別擁有房屋之事實，既已認定如前，則於分割
        上開土地時，即應考量保存兩造各自所有之房屋。茲審酌：原告訴之聲明第
        一項（即本判決主文第一項）所示之分割方案，係依照兩造所有房屋之現況
        為分割，確能保存彼此之建物，使系爭三三地號土地及其上建物之經濟效能
        充分發揮；兩造所分得之土地面積與其應有部分比例相符；被告均同意原告
        所主張之分割方案，自應尊重兩造之共同意願等情形，本院認為原告就系爭
        三三地號土地所主張前述分割方案，於法並無不合，且最能維持兩造之權益
        與公平，自屬可採。
（二）、依前所述，系爭一四六、一四七地號土地同為都市計畫區之住宅區用地，二
        者地段相同、使用分區及性質相同、地界相連、共有人相同、各共有人之應
        有部分亦同為各六分之一，則揆諸前揭說明，原告訴請將系爭一四六、一四
        七地號土地合併分割，自屬有據。再者，上開二筆土地位於系爭三三地號土
        地後方，與三三地號土地相連，兩造於三三地號土地上各自擁有房屋，並均
        同意三三地號土地依其上建物坐落之情形予以分割等情，亦已見前述，則於
        分割系爭一四六、一四七地號土地時，即應考量由兩造使用其建物後方之土
        地，俾能便利使用所分得之二塊土地，且合併發揮其地利。茲審酌：原告訴
        之聲明第二項（即本判決主文第二項）所示之分割方案，乃合併系爭一四六
        、一四七地號土地為分割，避免其中面積僅九七‧七０平方公尺之一四七地
        號土地，因分給兩造各六分之一，而成為畸零地；該方案乃延伸前述三三地
        號土地建物之坐落情形，使除被告宜蘭縣員山鄉農會（因其所有之建物後方
        已無系爭一四六、一四七地號土地）以外之兩造均能取得其建物後方之土地
        ，確能便利兩造合併使用所分得之二塊土地，充分發揮所分得土地之地利；
        兩造所分得之土地面積與其應有部分比例相符；被告均同意原告所主張之分
        割方案，自應尊重兩造之共同意願等情形，本院認為原告就系爭一四六、一
        四七地號土地所提出上開分割方案，於法並無不合，且最能維持兩造之權益
        與公平，且自屬可採。
五、綜上所述，原告訴請將兩造共有之系爭三三地號土地，分割如訴之聲明第一項（
    即本判決主文第一項）所示；將兩造共有之系爭一四六、一四七地號土地，合併
    分割如訴之聲明第二項（即本判決主文第二項）所示，為有理由，應予准許。
六、末按分割共有物之訴，核其性質，兩造本可互換地位，本件原告之起訴雖於法有
    據，然被告之應訴乃法律規定所不得不然，其所為抗辯自為伸張或防衛權利所必
    要，是以本院認為本件訴訟費用應依兩造分割所得利益（即兩造就系爭土地各自
    享有之應有部分）之比例來分擔，較為公允，爰諭知如主文第三項所示。
七、據上論結，本件原告之訴為有理由，依民事訴訟法第七十八條、第八十一條第二
    款、第八十五條第一項前段，判決如主文。
中　　　華　　　民　　　國    九十一    年      十      月     十四     日
　　　　　　　　　　　　　　　　　臺灣宜蘭地方法院民事庭
~B審判長法官　楊麗秋
~B法　　　官　林翠華
~B法　　　官　劉家祥
右為正本係照原本作成。
如對本判決上訴，須於判決送達後廿日內向本院提出上訴狀(須附繕本)。
中　　　華　　　民　　　國　　九十　　　年　　　十　　　月　　　十七　　日
~B法院書記官　邱淑秋
